【裁判字號】    98,消債抗,208
【裁判日期】    980615
【裁判案由】    聲請更生程序
【裁判全文】
臺灣高雄地方法院民事裁定           98年度消債抗字第208號
抗  告  人
即債 務 人  甲○○
上抗告人因消費者債務清理條例聲請更生事件，不服本院於民國
98年3月20日所為98年度消債更字第442號之裁定，提起抗告，本
院裁定如下：
    主  文
抗告駁回。
抗告費用新臺幣壹仟元由抗告人負擔。
    理  由
一、抗告意旨略以：抗告人即債務人積欠附表所示金融機構合計
    新臺幣（下同）116 萬8,250 元，於民國95年5 月26日與各
    債權銀行成立協商，同意自95年6 月起，分120 期零利率之
    方式，按月繳納1 萬0,781 元。惟抗告人協商成立時平均月
    收入為2 萬8,000 元，97年間之平均每月收入為2 萬5,000
    元，收入明顯減少，且於支付生活必要費用及信用貸款後，
    僅有餘款3,330 元可供運用。又抗告人之父親於97年3 月間
    罹患肝硬化合併食道靜脈曲張及膽結石，須額外支出醫療費
    用，故自97年5 月起終告毀諾，實屬不可歸責於己之事由所
    致。上開信用貸款雖為抗告人胞弟劉俊宏之名義，但此係因
    劉俊宏為職業軍人，信用良好，可藉其身分申貸低利借款，
    實際上為抗告人申貸用以償還部分現金卡及信用卡債務，此
    項支出自屬必要。抗告人既非因可歸責於己之事由致不能履
    行上開協議，又已不能清償債務，亟須藉更生程序處理債務
    。詎原審認胞弟劉俊宏向台新銀行申貸之信用貸款60萬元，
    既以劉俊宏名義借款申貸，自應由劉俊宏負清償責任，其事
    實認定尚有違誤，亦未傳喚抗告人到庭陳述意見，即遽認抗
    告人非有不能履行協議或不能清償債務之情事，駁回抗告人
    更生之聲請，自非允當。爰聲明廢棄原裁定，並裁定准予更
    生等語。
二、按「債務人不能清償債務或有不能清償之虞者，得依本條例
    所定更生或清算程序，清理其債務」、「債務人與金融機構
    協商成立者，不得聲請更生或清算，但因不可歸責於己之事
    由，致履行顯有重大困難者，不在此限」、「本條例施行前
    ，債務人依金融主管機關協調成立之中華民國銀行公會會員
    辦理消費金融案件無擔保債務協商機制與金融機構成立之協
    商，準用前項之規定」，消費者債務清理條例第3 條、第15
    1 條第5 項、第6 項分別定有明文。是消費者如形式上合乎
    上開條文所限制之聲請資格，且已與金融機構協商成立，或
    於本條例施行前，已依金融主管機關協調成立之中華民國銀
    行公會會員辦理消費金融案件無擔保債務協商機制與金融機
    構成立協商後，因具有不可歸責於己之事由，致履行顯有重
    大困難者，即得聲請法院准予更生或清算。而所謂「不可歸
    責於己之事由」，原則上係指客觀上聲請人有收支狀況之變
    動，諸如物價上漲、家屬患病等導致支出增加，或因意外、
    病痛無法工作、僱用之公司倒閉或裁員、減薪等以致收入減
    少等情；又縱使財產及收支狀況無甚變動，但因協商時居於
    劣勢，未能實質協議，僅為爭取利息減少及分期清償之些許
    優惠，勉予允諾，惟其財產及收入客觀上難以如期履行之情
    形，亦應認該當。然債務人之財產及收入狀況，仍應符合「
    不能清償或有不能清償之虞」之法定要件，亦即應綜合債務
    人之財產、信用、收支與其所負全部債務等狀況，評估其是
    否仍有償債能力，或即使仍得勉力清償，但是否因而難以維
    持基本生活，而有不能清償之虞等情，為其判斷之準據。換
    言之，債務人如仍有償債能力，縱因不可歸責之原因致不能
    履行協議，亦僅能向金融機構申請展期，或另依其他銀行公
    會所提供之協商機制商討清償方案，尚不得逕依更生或清算
    程序清理債務。
三、經查：
（一）抗告人前積欠附表所示合計116 萬8,250 元債務，於95年
      5 月19日依金融主管機關協調成立之中華民國銀行公會會
      員辦理消費金融案件無擔保債務協商機制，與全體債權銀
      行達成分期還款協議，同意自95年6 月起，分120 期、零
      利率之方式，按月繳納1 萬0,781 元分期償還。惟抗告人
      自97年5 月起，即未繼續履行一情，業據其提出債權人清
      冊、協議書、無擔保債務還款計劃、財團法人金融聯合徵
      信中心當事人綜合信用報告及台新銀行債務協商繳款明細
      表各1 份在卷可稽（見原審卷第17-21 頁）。
（二）抗告人陳報其為派報社之送報員，95年及96年全年收入各
      為30萬元，每月平均收入均為2 萬5,000 元一節，固出具
      收入切結書在卷為憑（見原審卷第11、68頁）。惟其95、
      96年間均未申報個人綜合所得稅，有卷內95、96年度綜合
      所得稅各類所得資料清單可參（見原審卷第26、27頁），
      且其於95年間申請協商時所出具之收入切結書記載每月平
      均收入為2 萬8,000 元，此有台新銀行98年1 月13日函覆
      原審所附95年4 月17日抗告人書立之收入證明切結書附卷
      足據（見原審卷第87-93 頁），與上開抗告人陳報95 年
      間收入僅有2 萬5,000 元一情不合，已非實在，則所述97
      年間之平均每月收入為2 萬5,000 元等語，是否屬實，亦
      堪置疑。
（三）支出部分，抗告人主張需扶養父親，每月支出1,500 元，
      另需償還借用胞弟劉俊宏名義申辦之信用貸款60萬元，每
      月支出分期款項1 萬0,860 元，連同自己日常生活費用，
      每月所應負擔之必要費用為2 萬1,937 元（見原審卷第8
      -9頁）。按「受扶養權利者，以不能維持生活而無謀生能
      力者為限」、「前項無謀生能力之限制，於直系血親尊親
      屬不適用之」，民法第1117條定有明文。是直系血親尊親
      屬作為受扶養權利人，雖不必無謀生之能力，但仍須以不
      能維持生活為前提要件。而所謂「不能維持生活」，係指
      其財力狀況；所謂「無謀生能力」，則指工作能力之有無
      。查抗告人之父親劉學名下有土地3 筆、田賦4 筆，總值
      197 萬1,319 元，其於96年間並有財產交易所得2 萬
      4,510 元一情，有卷附劉學財產歸屬資料清單及96年度綜
      合所得稅各類所得資料清單在卷可佐憑（見原審卷第59、
      60頁），足見劉學尚有相當之財產，非不能維持自己之生
      活，自不得主張應受扶養，是抗告人陳稱每月支付扶養父
      親之費用1,500 元，縱屬事實，亦屬人子盡孝之表現，不
      得認係必要支出。又抗告人主張按月分期償還貸款1 萬
      0,860 元之部分，依抗告人陳稱該貸款係借用其胞弟劉俊
      宏名義申貸，總額為60萬元，因劉俊宏為職業軍人，可獲
      得較低利率。惟關於貸款緣由，抗告人於更生聲請狀先表
      示係為償還上開積欠各銀行之債務；嗣則狀稱係因父親遭
      裁員，家中經濟困難而貸款；再則於97年12月12日又陳報
      稱該貸款目前已是償還最後一年了，貸款核撥後，劉俊宏
      並未將之交付抗告人等語（見原審卷第9 、77、85頁），
      顯有扞格。是縱使確有該筆信用貸款，但抗告人是否為實
      際繳款之人，自屬可疑，難以憑信，縱令抗告人基於情誼
      分擔部分金額，亦非必要費用。至抗告人個人日常生活費
      用部分，其主張應依內政部社會司所公告之最低生活費為
      核計標準，本院審酌該公告係內政部社會司依社會救助法
      第4 條規定所制訂，權衡一般人最近一年每月平均消費，
      再以該數額之百分之60計算每人每月最低生活費標準，乃
      維持一般個人基本生活之最低要求，是聲請人主張依此核
      計，應屬可採。是依該公告97年度高雄市每人每月最低生
      活費用標準（含食、衣、住、行、育、樂）為1 萬0,991
      元，自應以此為度，認列其必要支出。
（四）依上核計，縱依抗告人陳報目前每月薪資所得2 萬5,000
      元為核算基礎，扣除其97年毀諾時每月最低生活費用1 萬
      0,991 元，其餘額1 萬4,009 元自非不能用以償還上開協
      商款項，並無履行協商顯有重大困難之情事存在。且抗告
      人協議當時，陳報平均每月受領薪資為2 萬8,000 元，協
      議條件係以10年為期，零利率，按月償還1 萬0,781 元，
      亦非嚴苛。據此，抗告人輕言毀諾，未按期履行協商條件
      ，實難認有何「不可歸責於己」之情事。從而，原審據以
      駁回抗告人更生之聲請，核無違誤，抗告人猶執陳詞，提
      起抗告，為無理由，應予駁回。
四、據上論結，本件抗告為無理由，依消費者債務清理條例第15
    條，民事訴訟法第495 條之1 第1 項、第449 條第1 項、第
    95條、第78條，裁定如主文。
中    華    民    國    98     年    6      月  15    日
                  民事第三庭  審判長法  官  朱玲瑤
                                    法  官  劉惠娟
                                    法  官  李嘉益
以上正本證明與原本無異。
本裁定不得抗告。
中    華    民    國    98    年    6     月    15    日
                                   書記官  陳瓊芳
附表：債權人清冊
┌──┬────────┬────────┬───────┐
│編號│債權人          │金額（新臺幣）  │  種     類   │
├──┼────────┼────────┼───────┤
│ 一 │合作金庫商業銀行│5萬3,790元      │信用卡        │
├──┼────────┼────────┼───────┤
│ 二 │華南銀行        │4萬1,000元      │信用貸款      │
├──┼────────┼────────┼───────┤
│ 三 │台北富邦銀行    │17萬1,000元     │信用貸款      │
├──┼────────┼────────┼───────┤
│ 四 │匯豐(原中華)銀行│12萬1,000元     │信用貸款      │
├──┼────────┼────────┼───────┤
│ 五 │萬泰銀行        │8萬8,000元      │信用貸款      │
├──┼────────┼────────┼───────┤
│ 六 │台新銀行        │33萬1,000元     │信用貸款      │
├──┼────────┼────────┼───────┤
│ 七 │大眾銀行        │10萬9,000元     │信用貸款      │
├──┼────────┼────────┼───────┤
│ 八 │安泰銀行        │13萬4,000元     │信用貸款      │
├──┼────────┼────────┼───────┤
│ 九 │劉俊宏          │11萬9,460元     │信用貸款      │
├──┴────────┼────────┼───────┤
│ 合       計          │116萬8,250元    │              │
└───────────┴────────┴───────┘


司法院資訊處製作；財團法人民間司法改革基金會備份。
